【裁判字號】    90,易,2139
【裁判日期】    900810
【裁判案由】    竊盜
【裁判全文】
臺灣板橋地方法院刑事判決                          九十年度易字第二一三九號
    公  訴  人  臺灣板橋地方法院檢察署檢察官
    被      告  丁○○
右列被告因竊盜案件，經檢察官提起公訴（九十年度偵字第五六八號），本院判決如
左：
    主  文
丁○○無罪。
    理  由
一、公訴意旨略以：被告丁○○意圖為自己不法之所有，於民國八十七年八月十八日
    下午，在臺北縣林口鄉○○路四十五號前工地，竊取戊○○所有之日本小松ＰＣ
    三○○型挖土機乙部（機號：二○九七九），因認被告涉犯刑法第三百二十條第
    一項之竊盜罪嫌。
二、按犯罪事實應依證據認定之，無證據不得推定其犯罪事實；又不能證明被告犯罪
    者，應諭知無罪之判決，刑事訴訟法第一百五十四條、第三百零一條第一項分別
    定有明文。又犯罪事實之認定，應憑真實之證據，倘證據是否真實尚欠明確，自
    難以擬制推測之方法，為其判斷之基礎；而認定犯罪事實之證據係指足以認定被
    告確有犯罪行為之積極證據而言，該項證據自須適合於被告犯罪事實之認定，始
    得採為斷罪資料，最高法院著有五十三年臺上字第六五六號、二十九年上字第三
    一０五號判例可循。且刑事訴訟上證明之資料，無論其為直接或間接證據，均須
    達於通常一般之人均不致有所懷疑，而得確信其為真實之程度，始得據為有罪之
    認定，若其關於被告是否犯罪之證明未能達此程度，而有合理懷疑之存在，致使
    無從形成有罪之確信，根據「罪證有疑，利於被告」之證據法則，即不得遽為不
    利被告之認定，亦有最高法院七十六年度臺上字第四九八六號判例可稽；其以情
    況證據（即間接證據）斷罪時，尤須基於該證據在直接關係上所可證明之他項情
    況事實，本乎推理作用足以確證被告有罪，方為合法，不得徒憑主觀上之推想，
    將一般經驗上有利被告之其他合理情況逕予排除，此觀諸最高法院三十二年上字
    第六十七號判例意旨亦甚彰明。
三、公訴人認被告涉有上揭竊盜犯行，無非係以：
    (一)被害人戊○○上開挖土機係於八十七年八月十八日在臺北縣林口鄉遭竊，並於
      八十八年六月七日經其發現報警乙節，業據被害人戊○○於警訊及偵查中明確
      供述在卷，並有贓物認領保管單及挖土機相片在卷可稽；
    (二)被害人發現遭竊之挖土機後，經報警追查，該挖土機係由被告於八十七年八月
      間開至乙○○工地工作後，積欠乙○○借款，乃將挖土機留該處，再由乙○○
      轉交甲○○載至桃園縣龜山鄉○○○路工五華亞科技園區公園預定地之查獲現
      場工地使用等情，業據證人乙○○、甲○○及丙○○分別於警訊及偵查中供述
      在卷，本件被害人戊○○遭竊之挖土機來源均指向被告；
    (三)被告再經檢察官送請法務部調查局進行測謊結果，被告稱：(1)其未竊取繫案之
      挖土機、(2)其未將繫案之挖土機交付乙○○；經測謊結果，均呈現情緒波動之
      反應，研判有說謊，亦見被告辯稱未竊取該挖土機乙情，係避重就輕之詞，不
      足採信；
    等，為其論據。訊之被告雖坦承曾在乙○○位於桃園縣（確實地址不詳）之工地
    內從事駕駛挖土機之工作，然堅詞否認有何竊盜犯行，並以當時所使用之挖土機
    並非伊駛至該工地，而係伊至乙○○之工地時即已在該處，乙○○要伊駕駛，且
    伊未向乙○○借款等語置辯。
四、經查：
    (一)被害人戊○○所有之日本小松ＰＣ三○○型挖土機乙部（機號：二○九七九）
      ，於八十七年八月十八日下午，在臺北縣林口鄉○○路四十五號前工地遭竊，
      嗣於八十八年六月七日在桃園縣龜山鄉○○○路工五華亞科技園區公園預定地
      內發現該遭竊之挖土機，而該挖土機係乙○○因積欠甲○○一百四十萬元之債
      務，乃以之交予甲○○作為抵押，由甲○○於查獲前五日前往乙○○位於桃園
      縣新屋鄉之工地載運至查獲地點等情，業據證人戊○○、甲○○證述一致在卷
      ，並與證人乙○○於警訊、偵查中之指述一致，復有進口證明書、贓物認領保
      管單、相片在卷可資佐憑，堪信與事實相符，是以乙○○如何持有該挖土機，
      即為本案應予究明之關鍵。
    (二)證人乙○○挖土機之來源，雖於警訊及偵查中均陳稱係被告於八十八年農曆七
      月經朋友介紹而駕駛該挖土機至其工地工作，嗣被告陸續向其借款六十萬元無
      法償還，被告乃表示該挖土機先放在其工地作為抵押，俟日後清償再取回云云
      ，然被告到案後堅詞否認有向其借款之情事，且證人乙○○自始至終均未曾提
      出任何此項借款之證明，則其所言是否屬實，已非毫無可疑。況乙○○自八十
      五年起陸續簽發支票向甲○○借款金額合計為一百四十萬元，然所開之支票全
      數退票，甲○○乃持續向乙○○追討此項債務，此經證人甲○○證述明確在卷
      ，足證乙○○自八十五年起即已負債在身無法償還，則其焉有再出借六十萬元
      之鉅款予甫經人介紹並非熟識之被告的可能性？且茍該挖土機確係被告為抵押
      而交予乙○○，在其等之間債務尚未解決之情形下，被告豈會同意乙○○再轉
      質押予他人？而乙○○亦何有可能甘冒侵占之罪名而擅自將之轉質押予甲○○
      ？凡此皆與常情有嚴重違背。且乙○○因積欠債務甚夥，現滯留大陸地區未歸
      ，此經證人甲○○陳明在卷，而其自八十九年十二月二十六日出境迄今仍未返
      國之事實，亦有入出境查詢結果報表可資為憑，是本院實無從對之訊問以究明
      實情，然遍查現存卷證資料，並無任何證據足資乙○○上開證述與事實相符，
      是其所言顯有瑕疵，可信度實足存疑。
    (三)證人甲○○及丙○○雖均陳稱曾見過被告在乙○○之工地駕駛系爭挖土機，而
      乙○○當時亦向其等表示該挖土機係被告所有等語，然被告確有在乙○○之工
      地駕駛系爭挖土機，此亦為被告自承在卷，並無疑義，然其所以使用該挖土機
      ，可能係自備，亦可能係由身為工地負責人之乙○○所提供，仍需有其他之事
      證始足認定。而乙○○雖曾向證人甲○○及丙○○表示該挖土機係被告所有，
      然此不過係乙○○私下片面之詞，不足為據，是徒憑證人甲○○及丙○○之證
      述，尚不足為該挖土機確係被告自備而駕駛至乙○○工地之證明。
    (四)再者被告經檢察官送請法務部調查局進行測謊結果，就所稱：(1)其未竊取繫案
      之挖土機、(2)其未將繫案之挖土機交付乙○○等內容，雖均呈現情緒波動之反
      應，研判有說謊，有該局九十年四月二十日九十陸三字第九○○一五八九六號
      鑑定通知書在卷足稽，惟查測謊之理論依據為犯罪嫌疑人說謊必係為逃避法律
      效果，恐為人發現遭受法律制裁，在面對法律後果時即感受到外在環境中之危
      險，因人類的本能而驅使其作出說謊之自衛模式，此一本能即生理上自主神經
      系統迅速釋放能量，致內分泌、呼吸、脈膊及血液循環加速，使之有能量應付
      危機，測謊技術即在將受測者回答各項問題時之生理反應變化，使用測量儀器
      以曲線之方式加以記錄，藉曲線所呈現生理反應之大小，以受測者回答與案情
      相關的問題之生理反應與回答預設為情緒上中立問題的平靜反應作比較，而判
      斷受測者有無說謊。然人之生理反應受外在影響因素甚夥，諸如疾病、高度冷
      靜的自我抑制、激憤的情緒、受測以外其他事件的影響等，並不僅止於說謊一
      項，且與人格特質亦有相當之關連，亦不能排除刻意自我控制之可能性，是以
      縱使今日之測謊技術要求對受測者於施測前後均須進行會談，以避免其他因素
      之干擾，惟科學上仍不能證明此等甘擾可因此而完全除去之，是以生理反應之
      變化與有無說謊之間，尚不能認為有絕對之因果關係；況科學鑑識技術重在「
      再現性」，亦即一再的檢驗而仍可獲得相同之結果，如指紋、血型、去氧核糖
      核酸之比對，毒品、化學物質、物理性質之鑑驗等，均可達到此項要求，而可
      在審判上得其確信，至於測謊原則上沒有再現性，蓋受測之對象為人，其生理
      、心理及情緒等狀態在不同的時間不可能完全相同，與前開指紋比對或毒品鑑
      驗之情形有異，加之人類有學習及避險之本能，一再的施測亦足使其因學習或
      環境及過程的熟悉而使其生理反應之變化有所不同，故雖測謊技術亦要求以再
      測法而以兩次以上之紀錄進行研判，然與現今其他於審判上公認可得接受之科
      學鑑識技術相較，尚難藉以獲得待證事實之確信，是本院認測謊技術或可作為
      偵查之手段，以排除或指出偵查之方向，然在審判上尚無法作為認定有無犯罪
      事實之基礎，故被告接受上開測謊鑑定雖呈說謊結果，然本院依上開之說明，
      認在審判上尚無法以此項施測結果作為認定事實之基礎，自尚不得據為不利被
      告之認定。
    (五)再者本件並非直接查獲被告竊盜犯行，卷存所有資料亦無認何直接指述被告有
      竊盜犯行之證據，是本件起訴係依相關間接證據本於合理之推斷而認定被告有
      此等犯行。然依上開之說明，本件所有可作為指向被告有竊盜犯行之事證，均
      以證人何茂清不利被告之指證為其基礎，然系爭挖土機既係證人甲○○自乙○○之工地中載運而得，則如乙○○無法說明其來源，其自身亦有相當之涉案嫌
      疑，是以乙○○就此顯有極高之利害關係，其所為之證述自應予以較一般證人
      更為嚴格之檢證，至少需無瑕疵可指，並應有相當之輔助證據以資證明所述與
      事實相符，方足為認定被告犯罪之依據。然乙○○所為不利被告之證述存有顯
      著之瑕疵，已如前述，復無其他證據證明其所述與真實相符，自不能排除其並
      未據實陳述之可能性。綜上所述，本件各項事證關於被告竊盜犯行之證明，尚
      未達於通常一般之人均不致有所懷疑之程度，而有合理懷疑之存在，致使無從
      形成有罪之確信，依前開之說明，其犯罪嫌疑尚有不足，本院依法應為無罪之
      諭知。
據上論斷，應依刑事訴訟法第三百零一條第一項，判決如主文。
中      華      民      國      九十      年      八      月      十    日
                                  臺灣板橋地方法院刑事第二庭
                                          法  官  楊  博  欽
右正本證明與原本無異。
如不服本判決，應於判決送達後十日內，向本院提出上訴狀。
                                          書記官  潘  文  賢
中      華      民      國      九十      年      八      月      十    日


司法院資訊處製作；財團法人民間司法改革基金會備份。
